---
title: "TITULO"
author: "Isabelle Archer, Lucía del Carmen Fito Fito, Iván Navarro Martínez, Ruben
  Saiz López (Grupo B1-08)"
date: "`r Sys.Date()`"
output:
  html_document:
    df_print: paged
---

```{r setup, include=FALSE}
knitr::opts_chunk$set(echo = FALSE, cache = FALSE, include = TRUE, warning = FALSE)
library(tinytex)
```

# Exploración y preparación de la BBDD

## Descripción y naturaleza de las variables

```{r carga datos, echo=FALSE}
load("09B_Diabetes.RData")
Diabetes_B
```

<<<<<<< HEAD
```{r}
numNA = apply(Diabetes_B, 2, function(x) sum(is.na(x)))
percNA = round(100 * apply(Diabetes_B, 2, function(x) mean(is.na(x))))
tablaNA = data.frame("tipo" = descDiabetes[,-1], numNA, percNA)
tablaNA[tablaNA$numNA > 0,]
```


```{r tabla descripcion, echo=TRUE}
=======
```{r tabla descripcion, echo=FALSE}
>>>>>>> bc6459f029e2ebca85395aa819713b395b0c810b
descDiabetes = data.frame("variable" = colnames(Diabetes_B),
                      "tipo" = c(rep("numerical", 8), rep("categorical", 2), rep("numerical", 3)),
                      "descripción" = c("Número de embarazos previos de la paciente",
                                        "Concentración de glucosa en plasma (mg/dL) tras una prueba de tolerancia oral",
                                        "Presión arterial diastólica (mm Hg)",
                                        "Grosor del pliegue cutáneo del tríceps (mm), utilizado para estimar la grasa corporal total",
                                        "Niveles de insulina sérica a las 2 horas de la prueba (𝜇g/ml)",
                                        "Índice de Masa Corporal",
                                        "Puntuación que sintetiza la carga genética basada en la historia familiar",
                                        "Edad de la paciente en años",
                                        "Estado del paciente con respecto a la diabetes (neg=Sano, pos=Afectado)",
                                        "Alimentación del paciente en base a una dieta vegana (Yes=Vegano, No=Dieta omnívora)",
                                        "Niveles de colesterol total en sangre (mg/dL)",
                                        "Niveles de leptina sérica (ng/mL). Hormona que regula la saciedad y el gasto energético",
                                        "Proteína C Reactiva en sangre (mg/L). Marcador de inflamación"), stringsAsFactors = FALSE)
rownames(descDiabetes) = descDiabetes$variable
descDiabetes
```

La base de datos tiene 371 observaciones iniciales.

## Análisis descriptivo

```{r resumen numericas, echo=FALSE}
summary(Diabetes_B[,descDiabetes$variable[descDiabetes$tipo == "numerical"]])
```

```{r variabilidad, echo=FALSE}
# Variabilidad de las variables numéricas (desviación típica)
mySD = apply(Diabetes_B[,descDiabetes$variable[descDiabetes$tipo == "numerical"]], 2, sd)
# Mejor calcular el coeficiente de variación porque no depende de las unidades o magnitud de las variables
myMU = colMeans(Diabetes_B[,descDiabetes$variable[descDiabetes$tipo == "numerical"]])
myCV = mySD/myMU
sort(myCV)
```

```{r binarias, echo=FALSE}
apply(Diabetes_B[,descDiabetes$variable[descDiabetes$tipo == "categorical"]], 2, table, useNA = "i")
```

```{r categoricas, echo=FALSE}
apply(Diabetes_B[,descDiabetes$variable[descDiabetes$tipo == "categorical"]], 2,
      function (x) round(100*table(x)/sum(table(x)), 2))
```

Como todas las variables varian suficientemente, se las deja todas.

```{r boxplot, echo=FALSE}
#par(mar = c(9,4,2,2))
boxplot(Diabetes_B[,descDiabetes$variable[descDiabetes$tipo == "numerical"]], log = "y", las = 2, ylim = c(1e-1, 1e3))
```
%%%%%%%%%%%%%%% IVAN %%%%%%%%%%%%%%%%%%%%%%%% (por aqui empiezo, siguiendo un poco la info d antes)

Una vez que hemos analizado las variables una por una (univariante) y hemos comprobado la ausencia de valores faltantes y constantes, el siguiente paso crítico en la preparación de una BBDD es entender **cómo se relacionan las variables entre sí**. Esto nos permite detectar dos cosas vitales:

1\. **Redundancia (Colinealidad):** Si dos variables numéricas están muy correlacionadas (proveen la misma información), podríamos eliminar una de ellas para simplificar el modelo predictivo.

2.  **Asociación con el objetivo:** Observar si variables concretas discriminan bien nuestra variable objetivo (`diabetes`). 

### Matriz de Correlación
Las matrices de correlación nos calculan el coeficiente de Pearson entre un abanico continuo de -1 (relación inversa total) a 1 (relación directa total). Las correlaciones por encima de 0.7 nos advierten de redundancias importantes.

```{r correlacion, echo=FALSE}
# 1. Filtramos solo las variables que son numéricas
nums <- sapply(Diabetes_B, is.numeric)
data_num <- Diabetes_B[, nums]
# 2. Calculamos la matriz de correlación
cor_mat <- cor(data_num, use = "complete.obs")
# 3. Vamos a filtrar la matriz e imprimir solo las parejas con Correlación Mayor a 0.5 (Alta correlación)
cor_mat[lower.tri(cor_mat, diag=TRUE)] <- NA
high_cor <- which(abs(cor_mat) > 0.5, arr.ind = TRUE)
cat("Parejas de Variables Altamente Correlacionadas\n")
for(i in 1:nrow(high_cor)){
    cat(rownames(cor_mat)[high_cor[i,1]], "-", colnames(cor_mat)[high_cor[i,2]], 
        ":", round(cor_mat[high_cor[i,1], high_cor[i,2]], 2), "\n")
}
```

-   `pregnant - age : 0.70` A mayor edad, es predecible una mayor cantidad de embarazos en el histórico

-   `triceps - mass : 0.66` El grosor del pliegue cutáneo del tríceps avanza predeciblemente con la masa corporal general

-   `mass - CRP : 0.61` La proteína C Reactiva escala de la mano con el Índice de Masa Corporal

-   `glucose - insulin : 0.59` Niveles altos de glucosa correlacionan con niveles de insulina

La pareja **pregnant-age** se acerca al umbral crítico del 0.75-0.80, una de las dos variables podría llegar a eliminarse.

###Análisis Bivariado 
Ahora vamos a visualizar rápidamente el comportamiento que tienen las variables numéricas clave en función a nuestra clase de interés: si el sujeto padece diabetes (positiva o negativa).
```{r bivariado, echo=FALSE}
# Visualizamos la glucosa e insulina partidas por el diagnóstico de diabetes
par(mfrow = c(1,2))
boxplot(glucose ~ diabetes, data = Diabetes_B, 
        main = "Glucosa vs Diabetes", 
        col = c("lightblue", "salmon"), 
        xlab = "Diágnóstico", ylab = "Glucosa")
boxplot(age ~ diabetes, data = Diabetes_B, 
        main = "Edad vs Diabetes", 
        col = c("lightblue", "salmon"), 
        xlab = "Diagnóstico", ylab = "Edad")
# Comprobación de las medias exactas para Glucosa
aggregate(glucose ~ diabetes, data = Diabetes_B, FUN = mean)
```
Al observar los diagramas que genera R y ver la tabla de medias de glucosa (neg: 110.5, pos: 145.3), comprobamos de manera super evidente que la **glucosa es un excelente predictor**. Los enfermos diagnosticados positivamente tienen la línea base de la caja notoriamente elevada y se superponen muy poco con el grueso de pacientes negativos. La edad, sin embargo, muestra cajas mucho más solapadas (impacta menos en el resultado global).

###Análisis Bivariado (Categórica vs. Categórica)
```{r bivariado categorico, echo=FALSE}
# Convertimos el texto a factor para poder tabular
Diabetes_B$vegdiet <- as.factor(Diabetes_B$vegdiet)
# Creamos una tabla cruzada
tabla_cruzada <- table(Diabetes_B$vegdiet, Diabetes_B$diabetes)
# Le agregamos márgenes y mostramos proporciones
cat("--- Frecuencias Absolutas ---\n")
print(tabla_cruzada)
cat("\n--- Proporciones por Fila (Sabiendo la Dieta, ¿qué % es Diabético?) ---\n")
round(prop.table(tabla_cruzada, 1) * 100, 2)
``` 
Se observa con este analisis que la variable `vegdiet` es totalmente **inútil** para predecir si alguien tendrá diabetes. Podría ser candidata a ser desechada sin afectar al aprendizaje general.

# Análisis de Componentes Principales

## Tratamiento de los datos

```{r}
library(PLSandO)

# 1. Definimos las variables nutricionales/metabólicas (excluyendo 'diabetes' y 'vegdiet')
# Según tu descDiabetes, seleccionamos las numéricas
vars_pca <- descDiabetes$variable[descDiabetes$tipo == "numerical"]
```
Para la ejecución del modelo PCA, se han seleccionado exclusivamente las *variables de naturaleza numérica*, ya que este análisis se basa en el cálculo de varianzas y covarianzas que requieren datos continuos. Se han excluido las variables categóricas, como la dieta (vegdiet) y el diagnóstico final (diabetes), con el fin de que la estructura de las componentes principales se construya únicamente a partir de los biomarcadores metabólicos y antropométricos. Esto nos permitirá observar cómo la variabilidad biológica de las pacientes agrupa los datos de forma natural antes de contrastarlos con el diagnóstico real.


```{r}
# Aplicamos Preparing() 
# includeFactors = FALSE porque ya hemos visto que vegdiet no aporta valor
# scale = TRUE es por defecto en el modelo, pero Preparing ayuda a limpiar
diabetesPrep <- Preparing(Diabetes_B[, vars_pca], 
                         includeFactors = FALSE, 
                         CVfilter = 0.01, 
                         excludeNA = 0.2)
```


```{r}
# Mostramos si se ha eliminado algo
cat("Variables/Observaciones eliminadas:\n")
print(diabetesPrep$removed)
```

Tras aplicar el filtrado, se confirma que la base de datos mantiene las 371 observaciones, lo que indica la ausencia de valores faltantes (NAs) críticos que impidieran el análisis.

```{r}
# Guardamos la matriz final para el PCA
diabetesPCA <- diabetesPrep$x
```


```{r}
# Verificamos el estado final de los datos
summary(diabetesPCA)
```

Como se observa en el resumen estadístico de los datos preparados, las variables presentan rangos muy dispares (p.ej., la insulin varía entre 14 y 744, mientras que pedigree se mueve entre 0.08 y 2.42). Por ello, aplicaremos un escalado unitario en el modelo para evitar que las variables con magnitudes mayores dominen artificialmente la varianza del modelo, permitiendo que cada biomarcador tenga el mismo peso específico.
## Selección del número de componentes principales

```{r}
# Ejecutamos el modelo PCA inicial
# Usamos scaling = "standard" para realizar el centrado y escalado unitario
mipca = pca(diabetesPCA, ncomp = NULL, algo = "nipals", scaling = "standard")

# Visualizamos el Scree Plot (Gráfico de sedimentación)
pcaPlot(mipca, type = 'scree')
```

## Validación del modelo

<!-- Detección de valores anómalos y decisiones tomadas a partir de los mismos. -->

## Interpretación del modelo

<!-- Interpretación del gráfico de scores y de loadings o de variables. -->

## Conclusiones

# Reglas de asociación [OPCIONAL. 2 páginas máximo]

# Análisis Factorial de Correspondencias [OPCIONAL. 2 páginas máximo]
