---
title: "TITULO"
author: "Isabelle Archer, Lucía del Carmen Fito Fito, Iván Navarro Martínez, Ruben
  Saiz López (Grupo B1-08)"
date: "`r Sys.Date()`"
output:
  html_document:
    df_print: paged
---

```{r setup, include=FALSE}
knitr::opts_chunk$set(echo = FALSE, cache = FALSE, include = TRUE, warning = FALSE)
library(tinytex)
```



# Exploración y preparación de la BBDD


## Descripción y naturaleza de las variables

```{r carga datos, include=FALSE}
load("09B_Diabetes.RData")
Diabetes_B
```

Cargamos los datos. Se han registrado `r nrow(Diabetes_B)` observaciones iniciales.

Creamos una tabla descriptiva de las variables presentes en la base de datos, indicando su tipo (numérica o categórica) y una breve descripción de cada una. 
Esta tabla es fundamental para entender el contexto de cada variable y su posible relevancia y uso en el análisis posterior.

```{r tabla descripcion}
descDiabetes = data.frame("variable" = colnames(Diabetes_B),
                      "tipo" = c(rep("numerical", 8), rep("categorical", 2), rep("numerical", 3)),
                      "descripción" = c("Número de embarazos previos",
                                        "Glucosa en plasma (mg/dL)",
                                        "Presión arterial diastólica (mm Hg)",
                                        "Grosor del pliegue cutáneo del tríceps (mm)",
                                        "Insulina sérica a las 2 horas de la prueba (mug/ml)",
                                        "Índice de Masa Corporal",
                                        "Puntuación de la carga genética basada en la historia familiar",
                                        "Edad de la paciente en años",
                                        "Si tiene o no diabetes (neg=Sano, pos=Afectado)",
                                        "Dieta vegana (Yes=Vegano, No=Dieta omnívora)",
                                        "Niveles de colesterol total en sangre (mg/dL)",
                                        "Niveles de leptina sérica (ng/mL), regula saciedad",
                                        "Proteína C Reactiva en sangre (mg/L), mide inflamación"), stringsAsFactors = FALSE)
rownames(descDiabetes) = descDiabetes$variable
descDiabetes
```

Hay `r ncol(Diabetes_B)` variables en total, de las cuales `r sum(descDiabetes$tipo == "numerical")` son numéricas (biomarcadores y edad) y `r sum(descDiabetes$tipo == "categorical")` son categóricas binarias (diabetes y vegdiet).
La variable objetivo es `diabetes`, que indica si el paciente tiene o no diabetes.

## Análisis descriptivo

```{r numNA, results = 'hide'}
numNA = apply(Diabetes_B, 2, function(x) sum(is.na(x)))
percNA = round(100 * apply(Diabetes_B, 2, function(x) mean(is.na(x))))
tablaNA = data.frame("tipo" = descDiabetes[,-1], numNA, percNA)
tablaNA[tablaNA$numNA > 0,]
```

Hemos comprobado que no hay valores faltantes (NA) en ninguna de las variables, lo que facilita el análisis posterior sin necesidad de imputación o eliminación de casos.

```{r resumen numericas, results = 'hide'}
summary(Diabetes_B[,descDiabetes$variable[descDiabetes$tipo == "numerical"]])
```

```{r variabilidad, results = 'hide'}
# Variabilidad de las variables numéricas (desviación típica)
mySD = apply(Diabetes_B[,descDiabetes$variable[descDiabetes$tipo == "numerical"]], 2, sd)
# Mejor calcular el coeficiente de variación porque no depende de las unidades o magnitud de las variables
myMU = colMeans(Diabetes_B[,descDiabetes$variable[descDiabetes$tipo == "numerical"]])
myCV = mySD/myMU
sort(myCV)
```

Primero, realizamos un análisis descriptivo de las variables numéricas. Esto nos permite entender la distribución de cada variable y detectar posibles valores atípicos o rangos inconsistentes.
En la variable `pregnant`, se observa que el máximo número de embarazos es `r max(Diabetes_B$pregnant)`, lo que podría indicar la presencia de casos extremos o un valor inconsistente en la base de datos. La variable `insulin` muestra una gran variabilidad, con un máximo de `r max(Diabetes_B$insulin)` mug/ml fuera del rango esperado, lo que podría afectar el análisis si no se maneja adecuadamente. El resto de las variables están dentro de rangos esperados, pero muestran una amplia dispersión.

```{r binarias,  results = 'hide'}
apply(Diabetes_B[,descDiabetes$variable[descDiabetes$tipo == "categorical"]], 2, table, useNA = "i")
```

```{r categoricas,  results = 'hide'}
apply(Diabetes_B[,descDiabetes$variable[descDiabetes$tipo == "categorical"]], 2,
      function (x) round(100*table(x)/sum(table(x)), 2))
```

Como todas las variables categóricas varían suficientemente, lo que significa que son variables aleatorias y tiene sentido incluirlas en el análisis, se las deja todas.

Ahora, analizamos si alguna variable tiene valores anómalos mediante un análisis univariante. Para esto, se han generado diagramas de caja (boxplots) para cada variable numérica, utilizando una escala logarítmica en el eje y para facilitar la visualización de los datos con rangos muy dispares. 

```{r boxplot}
#par(mar = c(9,4,2,2))
boxplot(Diabetes_B[,descDiabetes$variable[descDiabetes$tipo == "numerical"]], log = "y", las = 2, ylim = c(1e-1, 1e3))
```

```{r discrepancias, include=FALSE}
par(mfrow = c(1,2))   # mfcol
hist(Diabetes_B$insulin, 50)
boxplot(Diabetes_B$insulin, xlab = "insulin")

par(mfrow = c(1,2))   # mfcol
hist(Diabetes_B$pedigree, 50)
boxplot(Diabetes_B$pedigree, xlab = "pedigree")

par(mfrow = c(1,2))   # mfcol
hist(Diabetes_B$leptin, 50)
boxplot(Diabetes_B$leptin, xlab = "leptin")
```

Se observa que las variables `insulin`, `pedigree` y `leptin` tienen muchos valores anómalos. Después de investigar sus distribuciones, no se detectan inconsistencias y mantendremos las observaciones anómalas en la BBDD.

# Análisis de Componentes Principales

## Tratamiento de los datos
El siguiente paso crítico es entender **cómo se relacionan las variables entre sí**. Esto nos permite detectar dos cosas importantes: la redundancia/colinealidad y la asociación con la variable target. Si dos variables númericas están muy correlacionadas, podríamos eliminar una de ellas para simplificar el modelo predictivo o agruparlas en una variable latente que recoge la información de las dos, usando PCA. Para la asociación, podemos observar si variables concretas discriminan bien nuestra variable objetivo (`diabetes`).

```{r bivariado categorico, results='hide'}
# Convertimos el texto a factor para poder tabular
Diabetes_B$vegdiet <- as.factor(Diabetes_B$vegdiet)
# Creamos una tabla cruzada
tabla_cruzada <- table(Diabetes_B$vegdiet, Diabetes_B$diabetes)
# Le agregamos márgenes y mostramos proporciones
cat("--- Frecuencias Absolutas ---\n")
print(tabla_cruzada)
cat("\n--- Proporciones por Fila (Sabiendo la Dieta, ¿qué % es Diabético?) ---\n")
round(prop.table(tabla_cruzada, 1) * 100, 2)
``` 

Después de un análisis bivariado de las dos variables categóricas, se observa que la variable `vegdiet` es totalmente inútil para predecir si alguien tendrá diabetes, debido a que los perfiles de filas son iguales independientemente de la dieta del paciente. Podría ser candidata a ser desechada sin afectar al aprendizaje general.

```{r seleccion variables pca, include=FALSE}
library(PLSandO)

# Definimos las variables nutricionales/metabólicas (excluyendo 'diabetes' y 'vegdiet')
vars_pca <- descDiabetes$variable[descDiabetes$tipo == "numerical"]
```
Para la ejecución del modelo PCA, se han seleccionado exclusivamente las *variables de naturaleza numérica*, ya que este análisis se basa en el cálculo de varianzas y covarianzas que requieren datos continuos. Se han excluido las variables categóricas, como la dieta (vegdiet) por las razones mencionadas antes y el diagnóstico final (diabetes), con el fin de que la estructura de las componentes principales se construya únicamente a partir de los biomarcadores metabólicos y antropométricos. Esto nos permitirá observar cómo la variabilidad biológica de las pacientes agrupa los datos de forma natural antes de contrastarlos con el diagnóstico real.

Como hemos visto antes, no hay valores faltantes ni variables que tienen baja variabilidad, y tampoco vamos a incluir las variables categóricas, entonces no hace falta aplicar la función **Preparing()** de la librería *PLSandO* para limpiar los datos.

Como se observa en el resumen estadístico de los datos, las variables presentan rangos muy dispares (p.ej., la `insulin` varía entre `r min(Diabetes_B$insulin)` y `r max(Diabetes_B$insulin)`, mientras que `pedigree` se mueve entre `r min(Diabetes_B$pedigree)` y `r max(Diabetes_B$pedigree)`). Por ello, aplicaremos un escalado unitario en el modelo para evitar que las variables con magnitudes mayores dominen artificialmente la varianza del modelo, permitiendo que cada biomarcador tenga el mismo peso específico.

## Selección del número de componentes principales

Aplicamos la función **pca()** sobre las variables númericas seleccionadas. La función las centra y las escala a varianza unitaria. También, se estimará el máximo número de PCs posible. 

```{r pca inicial, include=FALSE}
# Ejecutamos el modelo PCA inicial
# Usamos scaling = "standard" para realizar el centrado y escalado unitario
diabetesPCA = Diabetes_B[, vars_pca]
mipca = pca(diabetesPCA, ncomp = NULL, algo = "nipals", scaling = "standard")
```

Para decidir el número de PCs a retener, vamos a mirar el *scree plot* y también la tabla con la varianza explicada por cada PC y la acumulada.

```{r scree plot}
# Visualizamos el Scree Plot
pcaPlot(mipca, type = 'scree')
```

```{r tabla eig}
library(knitr)
K = 4
kable(mipca$explVar[1:K,])
```

Vamos a retener aquellas PCs que expliquen más varianza que la media, representada por la línea roja en el gráfico, entonces elegiríamos 3 PCs, aunque la PC 4 está muy cerca también. Usando el criterio del codo nos quedamos con `r K` PCs que explican un `r round(mipca$explVar[K,"cumPercVar"],1)`% de la varianza total de los datos.

## Validación del modelo

<!-- Detección de valores anómalos y decisiones tomadas a partir de los mismos. -->

## Interpretación del modelo

<!-- Interpretación del gráfico de scores y de loadings o de variables. -->

## Conclusiones

# Reglas de asociación [OPCIONAL. 2 páginas máximo]

# Análisis Factorial de Correspondencias [OPCIONAL. 2 páginas máximo]
