---
title: "Investigación de la Influencia de Biomarcadores y Factores Demográficos en Diabetes"
author: "Isabelle Archer, Lucía del Carmen Fito Fito, Iván Navarro Martínez, Ruben
  Saiz López (Grupo B1-08)"
date: "`r Sys.Date()`"
output:
    pdf_document: default
     html_document:
    df_print: paged
---


```{r setup, include=FALSE}
knitr::opts_chunk$set(echo = FALSE, cache = FALSE, include = TRUE, warning = FALSE)
library(tinytex)
```



# Descripción de la BBDD  [1 página máximo]

<!-- Describir la BBDD de la que partimos en esta 2ª entrega, ya que es posible que la hayáis modificado en la 1ª entrega. -->

<!-- Incluir tabla con las variables, su descripción y el tipo de variable (numérica, categórica nominal, categórica ordinal, identificador, fecha, etc.) -->

<!-- Indicar el número de observaciones en la BBDD. -->

```{r carga datos, include=FALSE}
load("09B_Diabetes.RData")
Diabetes_B
```

Cargamos los datos. Se han registrado `r nrow(Diabetes_B)` observaciones iniciales.

Creamos una tabla descriptiva de las variables presentes en la base de datos, indicando su tipo (numérica o categórica) y una breve descripción de cada una. Esta tabla es fundamental para entender el contexto de cada variable y su posible relevancia y uso en el análisis posterior.
# Análisis Clustering  [5 páginas máximo]


## Descripción de los datos utilizados

<!-- Selección de variables a incluir en el modelo? Centrado y escalado? Transformación de variables? -->


## Elección de la medida de distancia y tendencia de agrupamiento




## Determinación del número de clústeres




## Comparación de métodos de clustering

<!-- Indicar claramente el método elegido y justificar la decisión. -->


## Interpretación de los resultados del clustering

### Caracterización de los clústeres obtenidos


### Relación de los clústeres con otras variables 



# Modelos PLS  [5 páginas máximo]

## Descripción de los datos utilizados y objetivo

<!-- Selección de variables a incluir en el modelo? Centrado y escalado? Transformación de variables? -->

<!-- Indicar si se va a aplicar PLS o PLS-DA y justificarlo. -->


## Optimización del modelo

<!-- Determinación del número de componentes y procedimiento empleado para estimarlo -->


## Validación del modelo


## Interpretación del modelo


## Conclusiones




# Análisis Discriminante  [OPCIONAL. 2 páginas máximo]



