---
title: "TITULO"
author: "Isabelle Archer, Luc칤a del Carmen Fito Fito, Iv치n Navarro Mart칤nez, Ruben Saiz L칩pez (Grupo B1-08)"
date: "`r Sys.Date()`"
output: pdf_document
---


```{r setup, include=FALSE}
knitr::opts_chunk$set(echo = FALSE, cache = FALSE, include = TRUE, warning = FALSE)
library(tinytex)
```



# Exploraci칩n y preparaci칩n de la BBDD  [3 p치ginas m치ximo]


## Descripci칩n y naturaleza de las variables

```{r carga datos}
load("09B_Diabetes.RData")
Diabetes_B
```

```{r tabla descripcion, echo=TRUE}
descDiabetes = data.frame("variable" = colnames(Diabetes_B),
                      "tipo" = c(rep("numerical", 8), rep("categorical", 2), rep("numerical", 3)),
                      "descripci칩n" = c("N칰mero de embarazos previos de la paciente",
                                        "Concentraci칩n de glucosa en plasma (mg/dL) tras una prueba de tolerancia oral",
                                        "Presi칩n arterial diast칩lica (mm Hg)",
                                        "Grosor del pliegue cut치neo del tr칤ceps (mm), utilizado para estimar la grasa corporal total",
                                        "Niveles de insulina s칠rica a las 2 horas de la prueba (洧랞g/ml)",
                                        "칈ndice de Masa Corporal",
                                        "Puntuaci칩n que sintetiza la carga gen칠tica basada en la historia familiar",
                                        "Edad de la paciente en a침os",
                                        "Estado del paciente con respecto a la diabetes (neg=Sano, pos=Afectado)",
                                        "Alimentaci칩n del paciente en base a una dieta vegana (Yes=Vegano, No=Dieta omn칤vora)",
                                        "Niveles de colesterol total en sangre (mg/dL)",
                                        "Niveles de leptina s칠rica (ng/mL). Hormona que regula la saciedad y el gasto energ칠tico",
                                        "Prote칤na C Reactiva en sangre (mg/L). Marcador de inflamaci칩n"), stringsAsFactors = FALSE)
rownames(descDiabetes) = descDiabetes$variable
descDiabetes
```

La base de datos tiene `r nrow(Diabetes_B)` observaciones iniciales. 


## An치lisis descriptivo

<!-- Incluir resultados que muestren posibles anomal칤as detectadas e indicar c칩mo se han corregido. -->

```{r resumen numericas, echo=TRUE}
summary(Diabetes_B[,descDiabetes$variable[descDiabetes$tipo == "numerical"]])
```
```{r variabilidad}
# Variabilidad de las variables num칠ricas (desviaci칩n t칤pica)
mySD = apply(Diabetes_B[,descDiabetes$variable[descDiabetes$tipo == "numerical"]], 2, sd)
# Mejor calcular el coeficiente de variaci칩n porque no depende de las unidades o magnitud de las variables
myMU = colMeans(Diabetes_B[,descDiabetes$variable[descDiabetes$tipo == "numerical"]])
myCV = mySD/myMU
sort(myCV)
```
```{r binarias}
apply(Diabetes_B[,descDiabetes$variable[descDiabetes$tipo == "categorical"]], 2, table, useNA = "i")
```
```{r}
apply(Diabetes_B[,descDiabetes$variable[descDiabetes$tipo == "categorical"]], 2,
      function (x) round(100*table(x)/sum(table(x)), 2))
```

Como todas las variables varian suficientemente, se las deja todas.

```{r boxplot}
#par(mar = c(9,4,2,2))
boxplot(Diabetes_B[,descDiabetes$variable[descDiabetes$tipo == "numerical"]], log = "y", las = 2, ylim = c(1e-1, 1e3))
```

<!-- Si se elimina alguna observaci칩n o variable, indicarlo claramente y justificarlo. -->



# An치lisis de Componentes Principales  [5 p치ginas m치ximo]


## Tratamiento de los datos

<!-- Selecci칩n de variables a incluir en el modelo? Centrado y escalado? Transformaci칩n de variables? -->


## Selecci칩n del n칰mero de componentes principales




## Validaci칩n del modelo

<!-- Detecci칩n de valores an칩malos y decisiones tomadas a partir de los mismos. -->


## Interpretaci칩n del modelo

<!-- Interpretaci칩n del gr치fico de scores y de loadings o de variables. -->


## Conclusiones




# Reglas de asociaci칩n  [OPCIONAL. 2 p치ginas m치ximo]



# An치lisis Factorial de Correspondencias  [OPCIONAL. 2 p치ginas m치ximo]

