---
title: "Diabetes"
author: "Rubén Saiz López,
         Lucia del Carmen Fito Fito,
         Ivan Navarro Martínez,
         Isabelle Archer 
         (Grupo B1-08)"
         
date: "`r Sys.Date()`"
output:
  html_document:
    df_print: paged
---

```{r setup, include=FALSE}
knitr::opts_chunk$set(echo = FALSE, cache = FALSE, include = TRUE, warning = FALSE)
library(tinytex)
```

# Exploración y preparación de la BBDD [3 páginas máximo]

## Descripción y naturaleza de las variables

<!-- Incluir tabla con las variables, su descripción y el tipo de variable (numérica, categórica nominal, categórica ordinal, identificador, fecha, etc.) -->

<!-- Indicar el número de observaciones iniciales en la BBDD. -->

```{r Base Datos}
load("09B_Diabetes.RData") 
```

```{r}
Diabetes_B
```

Al cargar los datos de la tabla "Diabetes_B" vemos que tiene un total de 371 observaciones iniciales y 13 variables distintas.

Despues de cargar los datos, realizamos una tabla en la que exponemos las variables de la BBDD, hacemos una pequeña descripcion de estas y las clasificamos segun su tipo de variable.

```{r tabla_variables}
tabla_variables <- data.frame(
  Variable = c(
    "diabetes", "vegdiet", "nmeals",
    "pregnant", "glucose", "pressure", "triceps", "insulin",
    "mass", "pedigree", "age", "cholesterol",
    "triglycerides", "leptin", "CRP"
  ),
  
  Descripcion = c(
    "Estado del paciente con respecto a la diabetes (neg = Sano, pos = Afectado).",
    "Alimentación del paciente en base a una dieta vegana (Yes = Vegano, No = Dieta omnívora).",
    "Número de comidas diarias.",
    "Número de embarazos previos de la paciente.",
    "Concentración de glucosa en plasma (mg/dL) tras una prueba de tolerancia oral.",
    "Presión arterial diastólica (mm Hg).",
    "Grosor del pliegue cutáneo del tríceps (mm), utilizado para estimar la grasa corporal total.",
    "Niveles de insulina sérica a las 2 horas de la prueba (μg/ml).",
    "Índice de Masa Corporal.",
    "Puntuación que sintetiza la carga genética basada en la historia familiar.",
    "Edad de la paciente en años.",
    "Niveles de colesterol total en sangre (mg/dL).",
    "Niveles de triglicéridos en sangre (mg/dL).",
    "Niveles de leptina sérica (ng/mL). Hormona que regula la saciedad y el gasto energético.",
    "Proteína C Reactiva en sangre (mg/L). Marcador de inflamación."
  ),
  
  Tipo_Variable = c(
    "Categórica Nominal",
    "Categórica Nominal",
    "Numérica Discreta",
    "Numérica Discreta",
    "Numérica Continua",
    "Numérica Continua",
    "Numérica Continua",
    "Numérica Continua",
    "Numérica Continua",
    "Numérica Continua",
    "Numérica Discreta",
    "Numérica Continua",
    "Numérica Continua",
    "Numérica Continua",
    "Numérica Continua"
  ),
  
  stringsAsFactors = FALSE
)

# Ver tabla
tabla_variables


```

## Análisis descriptivo

<!-- Incluir resultados que muestren posibles anomalías detectadas e indicar cómo se han corregido. -->

<!-- Si se elimina alguna observación o variable, indicarlo claramente y justificarlo. -->

# Análisis de Componentes Principales [5 páginas máximo]

## Tratamiento de los datos

<!-- Selección de variables a incluir en el modelo? Centrado y escalado? Transformación de variables? -->

## Selección del número de componentes principales

## Validación del modelo

<!-- Detección de valores anómalos y decisiones tomadas a partir de los mismos. -->

## Interpretación del modelo

<!-- Interpretación del gráfico de scores y de loadings o de variables. -->

## Conclusiones

# Reglas de asociación [OPCIONAL. 2 páginas máximo]

# Análisis Factorial de Correspondencias [OPCIONAL. 2 páginas máximo]
