---
title: "TITULO"
author: "Isabelle Archer, Lucía del Carmen Fito Fito, Iván Navarro Martínez, Ruben Saiz López (Grupo B1-08)"
date: "`r Sys.Date()`"
output: pdf_document
---

```{r setup, include=FALSE}
knitr::opts_chunk$set(echo = FALSE, cache = FALSE, include = TRUE, warning = FALSE)
library(tinytex)
```

# Exploración y preparación de la BBDD

## Descripción y naturaleza de las variables

```{r carga datos}
load("09B_Diabetes.RData")
Diabetes_B
```

```{r tabla descripcion, echo=TRUE}
descDiabetes = data.frame("variable" = colnames(Diabetes_B),
                      "tipo" = c(rep("numerical", 8), rep("categorical", 2), rep("numerical", 3)),
                      "descripción" = c("Número de embarazos previos de la paciente",
                                        "Concentración de glucosa en plasma (mg/dL) tras una prueba de tolerancia oral",
                                        "Presión arterial diastólica (mm Hg)",
                                        "Grosor del pliegue cutáneo del tríceps (mm), utilizado para estimar la grasa corporal total",
                                        "Niveles de insulina sérica a las 2 horas de la prueba (𝜇g/ml)",
                                        "Índice de Masa Corporal",
                                        "Puntuación que sintetiza la carga genética basada en la historia familiar",
                                        "Edad de la paciente en años",
                                        "Estado del paciente con respecto a la diabetes (neg=Sano, pos=Afectado)",
                                        "Alimentación del paciente en base a una dieta vegana (Yes=Vegano, No=Dieta omnívora)",
                                        "Niveles de colesterol total en sangre (mg/dL)",
                                        "Niveles de leptina sérica (ng/mL). Hormona que regula la saciedad y el gasto energético",
                                        "Proteína C Reactiva en sangre (mg/L). Marcador de inflamación"), stringsAsFactors = FALSE)
rownames(descDiabetes) = descDiabetes$variable
descDiabetes
```

La base de datos tiene 371 observaciones iniciales.

## Análisis descriptivo

```{r resumen numericas}
summary(Diabetes_B[,descDiabetes$variable[descDiabetes$tipo == "numerical"]])
```

```{r variabilidad}
# Variabilidad de las variables numéricas (desviación típica)
mySD = apply(Diabetes_B[,descDiabetes$variable[descDiabetes$tipo == "numerical"]], 2, sd)
# Mejor calcular el coeficiente de variación porque no depende de las unidades o magnitud de las variables
myMU = colMeans(Diabetes_B[,descDiabetes$variable[descDiabetes$tipo == "numerical"]])
myCV = mySD/myMU
sort(myCV)
```

```{r binarias}
apply(Diabetes_B[,descDiabetes$variable[descDiabetes$tipo == "categorical"]], 2, table, useNA = "i")
```

```{r}
apply(Diabetes_B[,descDiabetes$variable[descDiabetes$tipo == "categorical"]], 2,
      function (x) round(100*table(x)/sum(table(x)), 2))
```

Como todas las variables varian suficientemente, se las deja todas.

```{r boxplot}
#par(mar = c(9,4,2,2))
boxplot(Diabetes_B[,descDiabetes$variable[descDiabetes$tipo == "numerical"]], log = "y", las = 2, ylim = c(1e-1, 1e3))
```
%%%%%%%%%%%%%%% IVAN %%%%%%%%%%%%%%%%%%%%%%%% (por aqui empiezo, siguiendo un poco la info d antes)

Una vez que hemos analizado las variables una por una (univariante) y hemos comprobado la ausencia de valores faltantes y constantes, el siguiente paso crítico en la preparación de una BBDD es entender **cómo se relacionan las variables entre sí**. Esto nos permite detectar dos cosas vitales:

1\. **Redundancia (Colinealidad):** Si dos variables numéricas están muy correlacionadas (proveen la misma información), podríamos eliminar una de ellas para simplificar el modelo predictivo.

2.  **Asociación con el objetivo:** Observar si variables concretas discriminan bien nuestra variable objetivo (`diabetes`). 

### Matriz de Correlación
Las matrices de correlación nos calculan el coeficiente de Pearson entre un abanico continuo de -1 (relación inversa total) a 1 (relación directa total). Las correlaciones por encima de 0.7 nos advierten de redundancias importantes.

```{r correlacion, echo=TRUE}
# 1. Filtramos solo las variables que son numéricas
nums <- sapply(Diabetes_B, is.numeric)
data_num <- Diabetes_B[, nums]
# 2. Calculamos la matriz de correlación
cor_mat <- cor(data_num, use = "complete.obs")
# 3. Vamos a filtrar la matriz e imprimir solo las parejas con Correlación Mayor a 0.5 (Alta correlación)
cor_mat[lower.tri(cor_mat, diag=TRUE)] <- NA
high_cor <- which(abs(cor_mat) > 0.5, arr.ind = TRUE)
cat("Parejas de Variables Altamente Correlacionadas\n")
for(i in 1:nrow(high_cor)){
    cat(rownames(cor_mat)[high_cor[i,1]], "-", colnames(cor_mat)[high_cor[i,2]], 
        ":", round(cor_mat[high_cor[i,1], high_cor[i,2]], 2), "\n")
}
```

-   `pregnant - age : 0.70` A mayor edad, es predecible una mayor cantidad de embarazos en el histórico

-   `triceps - mass : 0.66` El grosor del pliegue cutáneo del tríceps avanza predeciblemente con la masa corporal general

-   `mass - CRP : 0.61` La proteína C Reactiva escala de la mano con el Índice de Masa Corporal

-   `glucose - insulin : 0.59` Niveles altos de glucosa correlacionan con niveles de insulina

La pareja **pregnant-age** se acerca al umbral crítico del 0.75-0.80, una de las dos variables podría llegar a eliminarse.

###Análisis Bivariado 
Ahora vamos a visualizar rápidamente el comportamiento que tienen las variables numéricas clave en función a nuestra clase de interés: si el sujeto padece diabetes (positiva o negativa).
```{r}
# Visualizamos la glucosa e insulina partidas por el diagnóstico de diabetes
par(mfrow = c(1,2))
boxplot(glucose ~ diabetes, data = Diabetes_B, 
        main = "Glucosa vs Diabetes", 
        col = c("lightblue", "salmon"), 
        xlab = "Diágnóstico", ylab = "Glucosa")
boxplot(age ~ diabetes, data = Diabetes_B, 
        main = "Edad vs Diabetes", 
        col = c("lightblue", "salmon"), 
        xlab = "Diagnóstico", ylab = "Edad")
# Comprobación de las medias exactas para Glucosa
aggregate(glucose ~ diabetes, data = Diabetes_B, FUN = mean)
```
Al observar los diagramas que genera R y ver la tabla de medias de glucosa (neg: 110.5, pos: 145.3), comprobamos de manera super evidente que la **glucosa es un excelente predictor**. Los enfermos diagnosticados positivamente tienen la línea base de la caja notoriamente elevada y se superponen muy poco con el grueso de pacientes negativos. La edad, sin embargo, muestra cajas mucho más solapadas (impacta menos en el resultado global).

###Análisis Bivariado (Categórica vs. Categórica)
```{r}
# Convertimos el texto a factor para poder tabular
Diabetes_B$vegdiet <- as.factor(Diabetes_B$vegdiet)
# Creamos una tabla cruzada
tabla_cruzada <- table(Diabetes_B$vegdiet, Diabetes_B$diabetes)
# Le agregamos márgenes y mostramos proporciones
cat("--- Frecuencias Absolutas ---\n")
print(tabla_cruzada)
cat("\n--- Proporciones por Fila (Sabiendo la Dieta, ¿qué % es Diabético?) ---\n")
round(prop.table(tabla_cruzada, 1) * 100, 2)
``` 
Se observa con este analisis que la variable `vegdiet` es totalmente **inútil** para predecir si alguien tendrá diabetes. Podría ser candidata a ser desechada sin afectar al aprendizaje general.

# Análisis de Componentes Principales

## Tratamiento de los datos

<!-- Selección de variables a incluir en el modelo? Centrado y escalado? Transformación de variables? -->

## Selección del número de componentes principales

## Validación del modelo

<!-- Detección de valores anómalos y decisiones tomadas a partir de los mismos. -->

## Interpretación del modelo

<!-- Interpretación del gráfico de scores y de loadings o de variables. -->

## Conclusiones

# Reglas de asociación [OPCIONAL. 2 páginas máximo]

# Análisis Factorial de Correspondencias [OPCIONAL. 2 páginas máximo]
